【裁判字號】    90,上易,1321
【裁判日期】    901011
【裁判案由】    侵占
【裁判全文】
臺灣高等法院臺南分院刑事判決            九十年度上易字第一三二一號      Ｇ
      上  訴  人  臺灣雲林地方法院檢察署檢察官
      被      告  丁  ○  ○
      右一 被 告
      選任辯護人  林  彥  百
右上訴人因被告侵占案件，不服臺灣雲林地方法院八十九年度易字第四九○號中華民
國九十年六月廿九日第一審判決（起訴案號：臺灣雲林地方法院檢察署八十八年度偵
字第五四七二號），提起上訴，本院判決如左：
      主      文
原判決關於丁○○、乙○○部分均撤銷。
丁○○、乙○○共同意圖為自己不法之所有，而侵占自己持有他人之物，各處有期徒
刑捌月，均緩刑參年。
其他上訴駁回。
      事      實
一、丁○○、乙○○、己○○原均係雲林縣北港鎮○○路二六五號『戊○○○股份有
    限公司』（下稱『萬有公司』）員工，緣民國八十七年間『萬有公司』因發生重
    大財務危機，導致跳票，股票下市，進而停工歇業，『萬有公司』員工為求生存
    及權益免受損害，乃成立自救會，推選丁○○任自救會會長，乙○○為副會長，
    己○○為執行長，同時為因應『萬有公司』歇業期間必須優先處理之員工欠薪、
    繳交健保費用及污水處理費用等事項，當時董事長蕭文飛乃指示以該公司所有客
    票及現金成立代收代付專戶，由『理慈律師事務所』會計部門負責保管，並提撥
    款項予自救會運用。嗣於八十八年一月十五日，『理慈律師事務所』將前開專戶
    辦理結清，並將結清餘額新台幣（下同）一百八十七萬零七百三十元，匯入己○○設於臺灣中小企業銀行北港分行帳號00000000000號帳戶，復約定
    留用印鑑為吳寶卿、乙○○、己○○印鑑各一顆，該帳戶存摺及印鑑三顆亦交由
    『現代法律事務所』林玉山律師保管，而由丁○○、乙○○、己○○共同保管前
    開款項，以避免單獨擅自動用該筆款項。詎丁○○竟意圖為自己不法之所有，未
    經告知乙○○、己○○，即於八十八年六月九日出具切結書一紙，自『現代法律
    事務所』林玉山律師處取回上開存摺及印鑑三顆，自行保管。復先後於八十八年
    八月二日、八月六日，持上開存摺及印鑑三顆，至臺灣中小企業銀行北港分行，
    依序提領帳戶內款項一萬元、五萬元，接續侵占入己。其後因乙○○、己○○發
    現而表示異議，丁○○、乙○○、己○○乃於八十八年八月九日協議，將前開屬
    『萬有公司』所有金錢分開保管，由丁○○保管八十萬元，乙○○、己○○各保
    管五十萬元，另外七萬元則給付自救會應付之法務費用。丁○○即於八十八年八
    月九日，自上開帳戶內提出一百萬元，各交付五十萬元予乙○○、己○○保管。
    丁○○嗣於八十八年八月十日將上開帳戶內七十九萬三千元領出，存入其設於華
    僑銀行存款帳戶內，侵占入己。乙○○於八十八年八月九日取得五十萬元後，亦
    意圖為自己不法之所有，將之侵占入己，供其日常生活使用。
二、案經萬有公司重整人甲○○、丙○○訴請臺灣雲林地方法院檢察署檢察官偵查起
    訴。
      理      由
甲、撤銷改判部分：
一、訊據被告丁○○、乙○○雖供承有協議將上開專戶結清餘額一百八十七萬元現金
    分開保管之事實，惟矢口否認有侵占之犯行，丁○○辯稱：確實有挪用部分款項
    ，然無侵占意圖等語；乙○○辯稱：伊將款項置於住處，直至九月間，因向友人
    借用支票，而存入銀行，且存款始終保持五十萬元，並未侵占等語。
二、經查『萬有公司』因發生財務危機，無法正常營運，積欠全體員工薪資，且公司
    派系爭權奪利，導致公司停工，員工為求生存始成立自救會，由丁○○擔任會長
    ，乙○○為副會長，己○○任執行長，且為因應『萬有公司』歇業期間必須優先
    處理之員工欠薪、繳交健保費及污水處理費等事項，當時董事長蕭文飛乃指示以
    『萬有公司』所有客票及現金成立代收代付專戶，由『理慈律師事務所』會計部
    門負責保管，並提撥款項予自救會運用，嗣於八十八年一月十五日『理慈律師事
    務』所將前開專戶辦理結清，並將結清餘額一百八十七萬零七百三十元，匯入己○○設於臺灣中小企業銀行北港分行00000000000號帳戶，復約定留
    存印鑑為吳寶卿、乙○○、己○○印鑑各一顆，而前開己○○帳戶存摺及印鑑三
    顆則由『現代法律事務所』林玉山律師負責保管等情，業據告訴人代表人甲○○
    指訴綦詳，並經證人游晴惠到庭證述屬實（詳偵查卷第六十七頁正面至第六十八
    頁背面），復有協議書影本、代收代付專戶明細、開戶印鑑卡影本各一紙附卷足
    憑（詳偵查卷第五頁至第十八頁、原審卷第二百零六－一頁）。由前開證據顯示
    ，丁○○、乙○○、己○○自『理慈律師事務所』取得自救會款項之初，即刻意
    由丁○○、乙○○、己○○以獨立帳戶共同保管，且為避免任一人擅自動支該筆
    款項，將上開帳戶存摺及印鑑三顆，另交由『現代法律事務所』林玉山律師保管
    。何況被告丁○○於八十七年九月三十日與『萬有公司』許協發副理所簽訂協議
    書，亦約定專戶內款項如有動支，應優先處理員工欠薪（即向工資墊償基金求償
    ，未獲補償部分）、勞健保費用（經勞委會與勞保局、健保局協調結論未能解決
    部分）、外勞費用（包括飲食、水電等費用）、污水處理費用及其他為公司利益
    支出之費用，此有協議書乙紙在卷可參（詳偵查卷第五頁至第七頁），足認前開
    帳戶所保管款項，應屬於丁○○、乙○○、己○○共同受託代為保管，且非屬丁○○、乙○○、己○○所能隨意挪用款項。被告選任辯護人辯稱：丁○○、乙○○及己○○保管前開款項，應適用關於消費寄託規定，保管人僅負有以種類、品
    質、數量相同之物返還之義務，而可自行挪用前開款項乙節，顯前開協議書約定
    不符，難以憑採。
三、次查被告丁○○未經告知乙○○、己○○，即於八十八年六月九日出具切結書乙
    紙，自『現代法律事務所』林玉山律師處取回前開存摺及印鑑三顆，自行保管，
    並於八十八年八月二日、八月六日陸續持前開存摺及印鑑三顆，至臺灣中小企業
    銀行北港分行依序提領帳戶內款項一萬元、五萬元，嗣因乙○○、己○○發現丁○○已取回前開存摺及印鑑三顆而表示異議，丁○○、乙○○、己○○始於八十
    八年八月九日協議，將前開屬萬有公司所有款項分開保管，約定丁○○負責保管
    八十萬元，乙○○負責保管五十萬元，己○○負責保管五十萬元，另外七萬元則
    給付自救會應給付法務費用，復由被告丁○○於八十八年八月九日從上開帳戶內
    提領一百萬元，交付乙○○、己○○各五十萬元，另行保管（詳偵查卷第廿九頁
    正面、原審卷第二百廿一頁至第二百廿二頁）。嗣後被告丁○○復於八十八年八
    月十日將上開帳戶內領出七十九萬三千元，並存入其華僑銀行存款帳戶內，除支
    應自救會外，部分亦供其家庭使用，亦據被告丁○○供承在卷，並有協議書影本
    一紙、臺灣中小企業銀行交易往來明細一份在卷可佐（詳原審卷第九十一頁至第
    九十二頁、第九十六－一頁、第一百十三頁、第一百六十三頁）。而被告丁○○
    於將七十九萬三千元存入其華僑銀行存款帳戶後，並陸續提領該帳戶款項，直至
    八十八年十一月二十九日，前開存款帳戶結餘款項僅賸三十四萬餘元，此有華僑
    銀行帳戶往來明細乙份附卷足參（詳原審卷第一百十三頁）。依此而論，被告丁○○明知存於前開臺灣區中小企業銀行北港分行款項，應由其與乙○○、己○○
    共同保管，竟未告知乙○○、己○○，即自『現代法律事務所』林玉山律師處取
    回前開存摺及印鑑三顆，未幾即於八十八年八月二日、八月六日，分別提領一萬
    元及五萬元，嗣經乙○○、己○○發現前開存摺及印鑑被其取回，另行達成分別
    保管協議後，復於八十八年八月十日將七十九萬三千元存入其華僑銀行存款帳戶
    內，陸續提領，顯然於提領前述一萬元、五萬元及七十九萬三千元，另行使用之
    際，已有變易持有為所有之不法意思，至為明灼。
四、復按被告乙○○於八十八年八月九日與丁○○、己○○協議，並取得丁○○所交
    付代為保管五十萬元後，直接交予其妻保管，其妻亦將該筆款項與家用款項混合
    使用，嗣後始存人其個人帳戶內，並未另於銀行或其他金融機構，申請設立獨立
    且未與其個人存款混淆之帳戶，將該筆款項存入，業據被告乙○○供承在卷（詳
    原審卷第二百廿二頁）。其次參以被告乙○○雖辯稱：伊以友人所簽發支票，存
    入臺灣省合作金庫北港支庫帳戶內云云，然細繹臺灣省合作金庫北港支庫一九四
    三七四帳號交易明細表顯示，八十八年九月三日僅有六十二萬七千元支票存款存
    入，並無與其保管款項數額相符之五十萬元存入記錄。依此而論，該筆支票存款
    是否即為被告乙○○代為保管五十萬元，實有可疑。何況該帳戶存入六十二萬七
    千元後，仍陸續有多次提領款項之紀錄，迨八十八年十一月四日為止，該帳戶內
    存款僅賸二萬五千六百三十一元，此有『臺灣省合作金庫』帳戶交易往來明細附
    卷足考（詳原審卷第六十七頁至第六十八頁），足徵該帳戶僅係被告乙○○個人
    平日使用之帳戶，且該筆六十二萬七千元存入款項，亦僅提供其平日資金調度之
    用，並無任何代為保管之意。況被告乙○○於偵查中供稱：「八十八年八月九日
    把現金放在家裡，直到十月五日或六日，因我怕現金這麼多拿到銀行會被搶，所
    以我叫朋友開一張支票給我存入戶頭，我把現金拿去給朋友」等語（詳偵查卷第
    二十九頁背面、第三十頁正面）。嗣於原審法院審理中，始則供稱：「當時丁○○拿給我時，我叫我太太拿去存在銀行，但她怕被搶，就先放在家裡」「我在九
    月或十一月存進去，當時也有部分摻雜家裡的錢存進去，所以何時存我不清楚」
    等語（詳原審卷第三十三頁），其後改稱：「我太太將五十萬放在家裡，我是在
    九月份將五十萬元借朋友支票存入銀行」等語（詳原審卷第二百四十八頁）。由
    其前開供述顯示，就其保管款項存入時間、方式及金額，前後反覆不一，益徵被
    告乙○○所辯，無非飾卸之詞，顯非可採。故被告被告乙○○取得代為保管五十
    萬元後，已將該筆款項充為其個人資金，挪用於他處，始未存入銀行或其他金融
    機構，其有變易其持有之意思為不法所有之意思，極臻明確。綜上所述，被告丁○○、乙○○共同侵占犯行，事證明確，均堪認定。
五、核被告丁○○、乙○○所為，均係犯刑法第三百三十五條第一項侵占罪。被告丁○○、乙○○彼此間，互有犯意之聯絡及行為之分擔，均應論以共同正犯。
六、原審就丁○○、乙○○部分予以論罪科刑，固非無見；惟查被告丁○○、乙○○
    間，互有犯意之聯絡及行為之分擔，應成立共同正犯，業如前述，且檢察官亦以
    侵占罪共同正犯起訴，原判決竟未論以共同正犯，顯有未洽。檢察官上訴意旨，
    指摘原判決量刑過輕，固無可取，惟原判決既有可議，自屬無可維持，應由本院
    將原判決關於丁○○、乙○○部分撤銷改判。爰審酌被告丁○○、乙○○不思正
    途獲取報酬，竟趁替他人處理事務之便，侵占受委託處理款項，以及所侵占金額
    ，且與告訴人達成和解，有和解書乙紙在卷足按，犯罪後態度良好等一切情狀，
    各量處有期徒刑八月。又被告丁○○、乙○○前均未曾受有期徒刑以上刑之宣告
    ，有臺灣雲林地方法院檢察署刑案資料查註紀錄表各乙紙在卷可稽，兼以案發後
    已與『萬有公司』達成和解，繳回全部款項，有和解書乙份足稽（詳原審卷第一
    百五十一頁至第一百五十三頁），歷經此次偵審程序，當知警惕，信無再犯之虞
    ，因認該二人所受刑之宣告，以暫不執行為適當，爰就該二人部份併予宣告緩刑
    三年，以勵自新。
乙、上訴駁回部分
一、公訴意旨另以：己○○擔任『萬有公司』自救會執行長，於八十八年一月十五日
    ，『理慈律師事務所』將前開代收代付專戶辦理結清，將餘額一百八十七萬零七
    百三十元，匯入己○○設於臺灣中小企業銀行帳戶內，交由丁○○、乙○○、己○○保管，詎己○○竟意圖為自己不法之所有，與丁○○、乙○○基於犯意之聯
    絡，將自救會解散，而將前開屬萬有公司所有金錢共同侵占，分得五十萬元，因
    認己○○亦涉有刑法第三百三十五條第一項共同侵占罪嫌云云。
二、本件公訴人認被告己○○涉有右揭侵占罪嫌，無非係以告訴人『萬有公司』重整
    人甲○○、丙○○之指訴，以及被告己○○於自救會解散後，未將自救會保管專
    款歸還『萬有公司』，反將前開款項共同朋分，為其所憑論據。
三、按刑法上侵占罪，以意圖為自己或第三人不法之所有，而擅自處分自己持有他人
    所有物，即變更持有之意為不法所有之意，為其構成要件，有最高法院三十年上
    字第八一六號、四十一年台非字第五一號判例足資參照。
四、訊據被告己○○堅決否認有何侵占之犯行，辯稱：伊取得前開協議保管款項五十
    萬元後，隨即於華僑銀行申請設立另一獨立帳戶，並將該五十萬元存入保管，從
    未動用該筆款項，亦未侵占該筆款項等語。
五、經查被告己○○於八十八年八月十日自被告丁○○處取得其代為保管五十萬元後
    ，即存入當日在華僑商業銀行北港分行所申請設立之000000000000
    00號帳戶內，至八十八年十一月二十九日，將上開五十萬元提領，交予林玉山
    律師代為保管，有己○○所提出『華僑商業銀行北港分行』帳戶交易往來明細及
    律師函乙紙附卷足稽（詳偵查卷第三十六頁至第三十七頁、原審卷第一百六十二
    頁、第一百九十五頁背面）。衡以目前社會受其他機關或非法人團體委託，代為
    保管現金時，因法律觀念薄弱，僅以個人名義而未以該機關或非法人團體名義，
    於銀行另行申請設立獨立且未與其個人存款混淆之帳戶，而將款項存入保管，所
    在多有，被告己○○辯稱：伊取得五十萬元後，即於華僑銀行開設帳戶存入保管
    乙節，尚與常情無違，堪以憑信。本件被告己○○既基於分別保管意思，自被告
    丁○○處取回五十萬元，隨即於當日另於華僑商業銀行北港分行開立獨立且未與
    其個人存款混淆帳戶，並將該筆款項存入保管，迄至八十八年十一月二十九日將
    前開款項交予律師保管時為止，均未動用前開款項，殊難認被告己○○取得前開
    五十萬元期間，有變易持有為所有之不法意思，自無侵占犯行可言。雖然被告己○○曾於八十八年八月九日與丁○○、乙○○共同協議，將自救會專戶款項分別
    保管，然該協議僅能認定被告己○○有與被告丁○○、乙○○共同協議將前開自
    救會款項分開保管之事實，尚難遽認該三人於協議之初，具有共同侵占前開款項
    故意；此外復查無其他積極證據足以證明被告己○○有何侵占犯行，故被告己○○被訴侵占罪嫌，應屬不能證明，理應諭知被告己○○無罪，以免冤抑。原審基
    此理由所為被告己○○無罪判決，本院經核該部分原判決認事用法，並無不合。
    檢察官上訴意旨，仍執前詞，指摘該部分原判決不當，為無理由，應予駁回。
據上論斷，應依刑事訴訟法第三百六十八條、第三百六十九條第一項前段、刑法第二
十八條、第三百三十五條第一項、第七十四條第一款，罰金罰鍰提高標準條例第一條
前段，判決如主文。
本案經檢察官吳忠賢到庭執行職務。
中    華    民    國      九十      年      十      月      十一        日
                                  臺灣高等法院臺南分院刑事第五庭
                                      審判長法官  茆    臺    雲
                                            法官  蔡    長    林
                                            法官  李    文    福
右正本證明與原本無異。
不得上訴。
                                      法院書記官  趙    玲    瓏
中    華    民    國      九十      年      十      月      十二        日
附錄：本判決論罪科刑法條
刑法第三百三十五條第一項：
意圖為自己或第三人不法之所有，而侵占自己持有他人之物者，處五年以下有期徒刑
、拘役或科或併科一千元以下罰金。


司法院資訊處製作；財團法人民間司法改革基金會備份。
